臺灣基隆地方法院民事判決　　　　　　　　　　　　　九十一年度訴字第二三三號
　　原　　　告　甲○○
　　　　　　　　丁○○
　　訴訟代理人　丙○○
　　被　　　告　戊○○
右當事人間請求分配表異議之訴事件，本院判決如左：
    主　　文
本院八十八年度執字第一九三六號強制執行事件於民國九十一年一月十六日所作成之
強制執行金額計算書分配表，就被告聲明參與分配債權之分配金額新台幣壹佰陸拾肆
萬肆仟陸佰參拾捌元，應予剔除，原製作之分配表應變更如附表所示。
原告其餘之訴駁回。
訴訟費用由被告負擔十分之九，餘由原告負擔。
    事　　實
甲、原告方面：
  一、聲明：
      （一）鈞院八十八年度民執字第一九三六號強制執行事件所作成如附表一之分
            配表，就被告所受分配新台幣（下同）一百六十四萬四千六百三十八元
            之債權額，應剔除於分配表。
      （二）前項剔除分配之金額，應改由原告甲○○受分配七十六萬三千五百二十
            五元，原告丁○○受分配八十八萬一千一百十三元。
  二、陳述：
      （一）原告二人均係林梅英之債權人，對林梅英之債權並已取得執行名義，而
            向本院民事執行處聲請對林梅英所有建物門牌號碼基隆市○○街二十一
            之一號房屋強制執行，經鈞院以八十八年度民執字第一九三六號受理在
            案。惟被告於強制執行程序進行中，突然於八十九年一月間以持有由林
            梅英於八十三年一月十日所簽發，票面金額新台幣（下同）五百十萬元
            ，未載到期日之本票一紙（下稱系爭本票），向鈞院聲請裁定准許強制
            執行，並於同年六月間以該裁定聲明參與分配。
      （二）查被告與林梅英同居數十年，且已育有三名成年子女，應有事實上之夫
            妻關係，被告長期無業，名下亦無任何不動產，應無資力可借款予林梅
            英。再者，原告等分別於八十八年六月及八月聲請強制執行，被告所持
            有之本票，發票日期則為八十三年一月十日，未載到期日。如被告確實
            對於林梅英有本票債權存在，何以長期不行使，而遲至原告二人聲請強
            制執行後，才在八十九年一月聲請准許強制執行之裁定？顯然被告與林
            梅英係通謀為虛偽意思表示，由林梅英簽發原無債權存在之本票交付被
            告。是該本票應屬無效，被告對於林梅英並無五百十萬元之債權存在，
            其所受分配之一百六十萬八千七百六十八元，自應剔除於分配表不受分
            配。
      （三）又縱認系爭本票並非通謀虛偽意思表示，惟查被告所持有之系爭本票，
            其發票日期為八十三年一月十日，未載到期日，依票據法第一百二十條
            第二項之規定，視為見票即付。另依同法第二十二條第一項規定，票據
            上之權利，對本票發票人，見票即付之本票，自發票日起算，三年間不
            行使，因時效而消滅。故系爭本票上權利，自八十三年一月十日起算至
            八十六年一月九日屆滿，被告對系爭本票之票據上權利，已因時效而消
            滅。茲原告援引民法第二百四十二條之規定，以本訴狀之送達，代位林
            梅英向被告行使時效消滅抗辯權，則被告就系爭本票之票據上權利既已
            因罹於時效而消滅，其聲明參與分配之前述債權，即應自分配表中剔除
            。
      （四）本件原告二人可受分配之無異議部分，業已先行分配，因債權人提起分
            配表異議之訴，其效力並不及於未起訴之其他債權人，故被告前述債權
            額，應按原告二人之債權比例，按訴之聲明所計算之金額，分配於原告
            二人。
  三、對於被告抗辯之陳述：
      （一）被告分別於八十七、八十八年間，偕同林梅英一起向原告甲○○、陳素
            琴借款，被告並在林梅英簽發之二張支票上簽名背書後交付原告甲○○
            。以被告於八十七年、八十八年尚替林梅英出面借錢，可知林梅英在八
            十三年一月時，對於被告應無五百十萬元之票據債務存在，否則其豈肯
            幫忙林梅英借錢，使林梅英之債務增加，並使其自身陷於債權不能受清
            償之危險。足見系爭本票係被告見林梅英所有前開不動產業經原告聲請
            強制執行，為參加分配而簽發無疑。
      （二）被告與林梅英同居長達三十餘年，並育有子女林育亮、呂美芬（從養父
            姓），而被告之戶籍迄今仍設於林梅英前開遭拍賣之房屋內，顯見其二
            人之關係與夫妻無異。以其二人關係之親密，林梅英焉有可能積欠被告
            五百十萬元之債務而簽發本票之理？況被告於林梅英所有房屋經拍定後
            ，竟寄發存證信函予拍定人，表示房屋為其原始建築，拍定對其無效等
            語，此與被告聲明參與分配之行為，亦相矛盾。
  四、證據：提出本票裁定、本院民事執行處強制執行金額計算書分配表、存證信函
            、本票影本各一份、支票影本、戶籍謄本各二份為證。
乙、被告方面：
  一、聲明：駁回原告之訴。
  二、陳述：系爭本票確係林梅英所簽發，因為林梅英向被告借錢，借錢之日期大約
            就是在本票開票時間。
丙、本院依職權調取八十八年度執字第一九三六號強制執行案卷。
    理　　由
甲、程序方面：
  一、按債權人或債務人對於分配表所載各債權人之債權或分配金額有不同意者，應
      於分配期日一日前，向執行法院提出書狀，聲明異議；執行法院對於前條之異
      議認為正當，而到場之債務人及有利害關係之他債權人不為反對之陳述或同意
      者，應即更正分配表而為分配；異議未終結者，為異議之債權人或債務人，得
      向執行法院對為反對陳述之債權人或債務人提起分配表異議之訴，強制執行法
      第三十九條第一項、第四十條第一項、第四十一條第一項前段分別定有明文。
      本院受理之八十八年度民執字第一九三六號強制執行案件，經本院民事執行處
      於九十一年一月十六日作成分配表，並定於同年二月二十五日實行分配。嗣因
      債權人即原告丁○○、甲○○於分配期日前聲明異議，該異議經通知利害關係
      人即被告，請其於分配其日前表示意見，因其未於其日前為異議之表示，本院
      遂於九十一年四月六日更正分配表，另定於九十一年五月二十二日實行分配。
      復因被告於分配期日前，以書狀聲明異議，原告二人經通知後，遂依規定於受
      通知之日起十日內，對被告向本院提起分配表異議之訴，其起訴合於強制執行
      法前開規定，先予敘明。
  二、原告原起訴請求將本院八十八年度民執字第一九三六號強制執行案件分配表中
      ，原告甲○○分配金額更正為一百十五萬一千八百九十九元，原告丁○○分配
      金額更正為一百三十八萬三千零二十六元。嗣於訴訟程序進行中，原告減縮其
      訴之聲明為原告甲○○分配金額為七十六萬三千五百二十五元，原告丁○○分
      配金額為八十八萬一千一百十三元。其減縮訴之聲明，雖合於民事訴訟法第二
      百五十五條第一項第三款之規定，惟分配表異議之訴，乃請求法院對於訴訟之
      系爭分配表，以公的意思表示變更分配表，性質上屬形成訴訟，如判決結果應
      予變更分配表，應依強制執行法規定意旨變更之，無由任一當事人意思為之，
      併此敘明。
乙、得心證之理由：
  一、原告起訴主張其二人均係林梅英之債權人，對林梅英之債權並已取得執行名義
      ，而向本院民事執行處聲請對林梅英所有系爭房屋強制執行，經本院以八十八
      年度民執字第一九三六號受理在案。惟被告於強制執行程序進行中，突然於八
      十九年一月間以持有由林梅英於八十三年一月十日所簽發之系爭本票，向本院
      聲請裁定准許強制執行，並於同年六月間以該裁定聲明參與分配。被告與林梅
      英同居數十年，且已育有三名成年子女，應有事實上之夫妻關係，被告長期無
      業，名下亦無任何不動產，應無資力可借款予林梅英。再者，原告等分別於八
      十八年六月及八月聲請強制執行，被告所持有之本票，發票日期則為八十三年
      一月十日，未載到期日。如被告確實對於林梅英有本票債權存在，何以長期不
      行使，而遲至原告二人聲請強制執行後，才在八十九年一月聲請准許強制執行
      之裁定？顯然被告與林梅英係通謀為虛偽意思表示，由林梅英簽發原無債權存
      在之本票交付被告。是該本票應屬無效，被告對於林梅英並無五百十萬元之債
      權存在，其所受分配之一百六十萬八千七百六十八元，自應剔除於分配表不受
      分配。又分配表所列分配予被告之金額，既經剔除，該數額即應改分配於原告
      二人，至本件強制執行案件之其餘債權人，既未起訴，就該金額自不能同受分
      配等語。被告則以系爭本票確係林梅英所簽發，因為林梅英向被告借錢，借錢
      之日期大約就是在本票簽發時間等語，資為抗辯。
  二、被告以林梅英所簽發之系爭本票，聲請本院以八十九年度票字第六七號裁定准
      許強制執行，被告並於八十九年六月二十八日以該確定裁定為執行名義，向本
      院聲明參與分配，經本院民事執行處受理後，將其債權金額列入九十一年一月
      十六日作成之分配表中，此為兩造所不爭執，且經本院調卷查明屬實，原告此
      部分之主張自堪信為真實。
  三、查被告與林梅英係同居關係，期間長達三十餘年，雙方並育有三名子女，且共
      同在基隆市經營「梅花亭小吃店」，被告之戶籍並自八十二年七月五日遷入林
      梅英所有目前經強制執行之系爭房屋內。而林梅英於八十七年、八十八年以面
      額各為一百萬元、五十萬元之支票二張，向原告甲○○借款時，亦由被告在支
      票背面背書擔保等情，亦有戶籍謄本及支票二張在卷可證。參以證人即曾在「
      梅花亭小吃店」工作之乙○○於九十一年七月二十九日到庭證稱：「他（指被
      告）是我店裡老闆娘林梅英之同居人，我民國六十九年在林梅英經營的梅花亭
      小吃店工作，那個時候被告與林梅英是同居關係，他們生了三個小孩，林梅英
      與被告之間金錢並沒有分，被告在店裡幫忙，現在他們有無同居我不清楚」等
      語，足證被告與林梅英確係同居關係，育有三名子女，並共同經營小吃店，對
      於金錢從來不分彼此。則被告何以會在八十三年一月間借款五百十萬元給林梅
      英，且從未向林梅英請求返還，直至原告二人向本院聲請強制執行林梅英所有
      系爭房屋時，始持系爭本票聲明參與分配。況被告始終未能提出借款給林梅英
      之證據，供本院查證，且其對於與林梅英之同居關係，先於九十一年六月二十
      四日本院審理時，矢口否認，繼則於同年七月二十九日證人乙○○證明其與林
      梅英確係同居關係時，始改口承認與林梅英係同居關係，並育有三名子女。被
      告在本院審理時，刻意隱瞞與林梅英之同居關係，無非欲藉此隱瞞其與林梅英
      通謀虛偽意思表示所作成之本票，進而在本件強制執行程序中聲明參與分配，
      是系爭本票確係被告與林梅英通謀虛偽作成，應堪信為真實。從而原告主張被
      告對林梅英之本票債權並不存在，起訴請求更正分配表，將分配與被告之金額
      剔除，自屬正當。
  四、在強制執行程序中，因對於債務人財產強制執行所得之金額，對聲請強制執行
      之債權人及聲明參與分配之債權人，除有優先權者外，應按其債權額數平均分
      配，此觀強制執行法第三十一條、第三十二條第二項、第三十三條、第三十八
      條等規定自明。聲請查封之債權人，並不因聲請查封而有優先權，該債權人如
      無特別擔保，亦應按其債權額數與他債權人平均分配（參見最高法院二十九年
      度抗字第二一三號裁定）。同理，提起分配表異議之訴之債權人，對於原本不
      存在而自分配表剔除之他債權人之債權，除有優先權者外，亦應按其債權數額
      與他債權人平均分配。本件原告二人對於債務人林梅英之債權，並非有優先權
      ，揆諸上開說明，就原分配表所列應分配於被告之金額一百六十萬八千七百六
      十八元，自應由原告及其餘債權人台北國際商業銀行，按其債權數額平均分配
      ，始為正當。原告主張上開金額應由其二人分配云云，於法無據。本件系爭分
      配表，剔除被告應分配金額後，參酌系爭強制執行相關卷證，依上開原則，分
      配表應變更如附表所示。
  五、本件事證已臻明確，兩造其餘攻擊防禦方法，與判決結果不生影響，爰不另一
      一論述，附此敘明。
據上論結，原告之訴為一部有理由，一部無理由，依民事訴訟法第七十九條但書、第
八十五條第一項前段，判決如主文。
中　　　華　　　民　　　國　　九十一　　年　　　八　　　月　　  十二　　日
~B臺灣基隆地方法院民事庭
~B　　法　　　官　陳培仁
右為正本係照原本作成。
對於本判決如有不服，須於判決送達後二十日內，向本院提出上訴書狀，上訴於臺灣
高等法院，並按他造當事人之人數附具繕本。
中　　　華　　　民　　　國　　九十一　　年　　　八　　　月　　　十六　　日
~B　　法院書記官　陳錦進
